【裁判字號】    90,簡上,72
【裁判日期】    900822
【裁判案由】    清償借款
【裁判全文】
臺灣新竹地方法院民事判決  九十年度簡上字第七二號
    上  訴  人  辛○○
    訴訟代理人  庚○○
    被上訴人    戊○○
                甲○○
                林丙○
                邱丁○○
                乙○○
    訴訟代理人  己○○○
右當事人間請求清償借款事件，上訴人對於中華民國九十年四月二十六日本院簡易庭
九十年度竹簡字第八八號第一審判決提起上訴，本院判決如左：
    主    文
上訴駁回。
第二審訴訟費用由上訴人負擔。
    事    實
甲、上訴人方面：
一、聲明：求為判決：
（一）原判決第一項關於違約金部分廢棄。
（二）右廢棄部分，被上訴人應給付上訴人每新台幣（下同）一百元按日息兩角計算
      之違約金。
二、陳述：除與原判決記載相同者，茲引用外，補稱：
    本件借款人即被上訴人甲○○及其妻己○○○、被上訴人之被繼承人王元田，於
    借款當時，即已約定若逾期清償借款，應按本金每百元日息二角計算違約金；而
    借款人自民國八十七年八月六日起迄今，未依約清償借款已近三年，上訴人一再
    聯絡被上訴人卻仍未獲清償，顯有故意延誤之嫌，而若依原審判決違約金按年息
    百分之五計算並不合理，與原先約定之違約金差距太大，因上訴人為本件借款另
    提存一筆假扣押擔保金予法院，故原審判決未能保障當事人間所簽訂契約之內容
    ，亦未重視上訴人之損害及權益。
三、證據：援用第一審所提之證據。
乙、被上訴人方面：
一、聲明：求為判決駁回上訴。
二、陳述：除與原判決記載相同者，茲引用外，補稱：
    不同意再提高違約金之給付，因為目前經濟能力不允許，本金都已還不出來了，
    利息、違約金部分更無力清償；被上訴人並非故意不還錢，確實是有困難，而且
    王元田所有之不動產亦遭上訴人向台灣台南地方法院聲請拍賣抵押物執行中，被
    上訴人僅欠本金三十萬元，上訴人於該執行事件中卻要求被上訴人償還一、二百
    萬元。
    理    由
一、本件上訴人起訴主張被上訴人甲○○及其妻己○○○及被上訴人之被繼承人王元
    田，共同於八十六年十一月七日，向上訴人借款三十萬元，借款期間自八十六年
    十一月七日起至八十七年二月六日止，並簽發同面額之本票乙紙予上訴人，約定
    利息以每百元日息一角九分計算，違約金以每百元日息二角計算，詎本票到期未
    獲兌現，為此請求被上訴人給付借款三十萬元，及自八十七年八月六日起至清償
    日止，按本金每百元日息一角九分計算之利息，及按本金每百元日息二角計算之
    違約金（按其中本金及利息部分，業經原審判命被上訴人應給付上訴人三十萬元
    ，及自八十七年八月六日起至清償日止，按年息百分之二十計算之利息，關此未
    據兩造上訴聲明不服，已告確定）等語。被上訴人則以利息、違約金請求過高等
    語置辯。
二、查上訴人主張之事實，業據其於原審提出土地建築改良物抵押權設定契約書、他
    項權利證明書、借據各一件為證，而被上訴人除以違約金請求過高置辯外，對於
    上訴人主張之借款金額及利息、違約金之約定內容均不爭執，故堪信上訴人之主
    張為實在。
三、按當事人得約定債務人不履行債務時，應支付違約金。違約金，除當事人另有訂
    定外，視為因不履行而生損害之賠償總額。約定之違約金額過高者，法院得減至
    相當之數額民法第二百五十條第一項、第二項前段、第二百五十二條分別定有明
    文。次按，當事人約定契約不履行之違約金過高者，法院固得依民法第二百五十
    二條以職權減至相當之數額，惟是否相當仍須依一般客觀事實、社會經濟狀況及
    當事人所受損害情形，以為酌定標準。約定之違約金是否過高，應就債務人若能
    如期履行債務時，債權人可得享受之一切利益為衡量標準，而非以僅約定一日之
    違約金額若干為衡量之標準（最高法院四十九年台上字第八○七號、五十一年台
    上字第一九號判例意旨參照）。查本件借款約定之違約金雖為按本金每百元日息
    二角計算，然經換算結果，該違約金之給付係依年息百分之七十二計算，亦即每
    月違約金為一萬八千元，若與法定利息即年息百分之二十相較，明顯高出甚多；
    況本件借款除該違約金之約定，利息部分之約定經換算結果，亦達年息百分之六
    十八點九之多，綜該約定違約金與利息之金額，顯與本金三十萬元不相當，就該
    約定而言，上訴人不無重利及藉借款人處於經濟上弱勢之時乘機牟取暴利之嫌。
    而揆諸前揭判例意旨所示，且在上訴人未能具體舉證證明伊因被上訴人未依約清
    償借款所受之損害額為何之情形下（上訴人雖主張提供擔保金假扣押，然依法該
    擔保金日後仍可計息領回，對上訴人而言並無損害可言），本院認本件違約金額
    之客觀計算標準，應以依一般金融機構存款利率為據較為合理，而原審依職權酌
    減上訴人關於違約金之請求，判命以年息百分五計算違約金，經與八十七年八月
    間至今，一般金融機構之平均存款利率相較亦屬相當（目前郵匯局一年期定期存
    款機動利率為年息百分之四），甚為合理，上訴人主張原審所判決之違約金額過
    低，不足採之。
四、綜上所述，本件上訴人主張違約金應按每百元日息二角計算，並不足採，被上訴
    人抗辯約定違約金過高，為可採信。是上訴人請求被上訴人依上述計算方式給付
    違約金，為無理由，不應准許。上訴意旨指摘原判決不當，求予廢棄改判，非有
    理由，應予駁回。
據上論結，本件上訴為無理由，依民事訴訟法第四百三十六條之一第三項、第四百四
十九條第一項、第七十八條，判決如主文。
中      華      民      國    九十      年      八      月    二十二    日
                                  臺灣新竹地方法院民事第二庭
~B審判長法官  蔡孟芳
~B法      官  雷雅雯
~B法      官  魏瑞紅
右為正本係照原本作成。
不得上訴。
~B法院書記官  楊靜芳
中      華      民      國    九十      年      八      月    二十二    日


司法院資訊處製作；財團法人民間司法改革基金會備份。
